臺灣高等法院臺中分院民事判決 　　　九十年度上易字第二九七號
　　　上　訴　人　南投縣名間鄉公所
　　　法定代理人　謝朝輝
　　　被上訴人　　甲○
右當事人間請求損害賠償事件，上訴人對於中華民國九十年六月二十一日臺灣南投地
方法院八十九年度訴字第四五號第一審判決提起上訴，本院判決如左：
    主    文
原判決關於上訴人敗訴部分及該部分之假執行暨命負擔訴訟費用之裁判廢棄。
右廢棄部分被上訴人在第一審之訴及假執行之聲請駁回。
第一審廢棄部分及第二審訴訟費用由被上訴人負擔。
    事    實
甲、上訴人方面：
一、聲明：求為判決：求為判決如主文所示。
二、陳述：除與原判決記載相同者，茲引用之外，補稱：
    (一)被上訴人事前確曾同意上訴人無償使用伊土地，此業經台灣南投地方法院檢察
      署八十七年度偵字第五六三四號不起訴處分書、八十八年度偵續字第三二號不
　　　起訴處分書、臺灣高等法院臺中分院檢察署八十八年度議信字第一二二四號處
　　　分書認定無訛，上開不起訴處分書及處分書明載：「︵二︶本件告訴人︵甲○
　　　︶確曾同意包商雷坤沛無償使用系爭土地一情，除據當場之施工人員劉永森、
　　　劉慶壽、洪長湖、洪嘉慶於偵查中分別證稱：『他︵甲○︶從八十七年十月起
　　　我們在挖松柏坑段一八八之四號土地時他有在現場，他還說轉彎處可以作寬一
　　　點，我看過他二、三次在施工現場』，『我們在施工時他︵甲○︶說沒有關係
　　　可以挖寬一點，我看過他十幾次在現場』、『他︵甲○︶都在現場巡視他的農
　　　田，他有時一天會來二、三次，他都沒有反對我們施工』、『我作板模，甲○
　　　有時會來現場，我常看到他來施工現場』，其中洪長湖更證稱：『我有看到︵
　　　甲○於施工人員陳威挖茶樹時在現場︶，他沒有阻止陳威挖茶樹，我們作甲○
　　　土地工程時，有將他土地上之水管挖破，甲○自己有來現場接水管』；劉慶堯
　　　亦證稱：『我有看見有人在挖茶樹，甲○在現場巡視水管』等情︵見八十七年
　　　度偵字第五六三四號卷宗第七十六至七十八頁︶。又證人雷劉曉於台灣南投地
　　　方法院八十八年度自字第二十二號案件中亦證稱：『八十七年九月或十月間我
　　　先生︵雷坤沛︶打聽到甲○的電話，我打電話約甲○出來，三人在松柏坑段第
　　　一八八之四號甲○之土地上談論施工事宜，甲○說你們要挖就挖沒關係，地上
　　　物也同意我們剷除，施工範圍長度和寬度皆有告訴他︵甲○︶，我們挖路時，
　　　甲○每天都有到場，也沒有提出任何異議』等語︵見台灣南投地方法院八十八
　　　年度自字第二十二號判決書︶；再者甲○亦自承：施工地點位在伊住處附近，
　　　伊每天都會出入該處等語，足徵證人等所證非虛，是以被告等所辯於施工前已
　　　獲得告訴人同意，堪予採信。︵三︶‧‧‧證人謝啟洋證稱：『後來有帶承包
　　　商去找甲○，甲○不在家，事後承包商說有經過甲○同意，且甲○每天在那裡
　　　出入，如果他不同意不可能施工，且甲○就在附近，每天都要經過那裡。』等
　　　語。綜上各情觀之，足認系爭工程確已由承包商雷坤沛取得被上訴人之同意後
　　　施工。
      」、「雷坤沛到庭證稱，該工程施工前係由其與該鄉三崙村及松柏村村民協調
      ，八十七年十月間工程施工期間，甲○本人有到現場，並未阻止施工，亦經其
      口頭同意後才挖掉上開地段土地上之茶葉等語。又現場施工之工人洪嘉慶、洪
      長湖、劉永森及劉慶壽均證稱，甲○於施工期間有到現場二、三次，並未反對
      施工等語。」從而，上訴人及包商施作本件工程須使用被上訴人土地，確有事
      前徵得被上訴人口頭之同意，足堪認定，上訴人對本件工程之定作指示自無任
      何過失之情形可言。又法律行為以不要式為原則，原審判決雖謂應出具土地使
      用同意書，以示慎重，惟尚難僅以慎重為由，即認定土地使用之同意為要式行
      為，乃原審徒以上訴人未取得被上訴人出具之使用土地同意書，即率而認定上
      訴人並未徵得被上訴人之同意，而置上述諸多有利於被上訴人之證言不顧，其
      採證認事，顯有可議之處。
    (二)本件上訴人發包私人營造商雷坤沛從事公共工程建設施作，雖屬一種私法上之
      承攬契約行為，而雷坤沛在履行該契約之行為中，倘有故意過失不法侵害被上
      訴人權益之情事者，該雷坤沛與被上訴人間雖可依民法侵權行為之規定論究其
      損害賠償責任，然就被上訴人與上訴人之間之關係而言，該公共建設既歸上訴
      人所管領，自應屬公務員執行職務之公法關係，為國家賠償之問題，被上訴人
      雖然有向上訴人請求賠償被拒絕，但是仍然要依照國家賠償法來請求賠償，被
      上訴人本於侵權行為請求並非正當。
乙、被上訴人方面：
一、聲明：求為判決：(一)駁回上訴。(二)第二審訴訟費用由上訴人負擔。
二、陳述：除與原判決記載相同者，茲引用之外，補稱：
    (一)被上訴人有書面向上訴人請求賠償，但是上訴人拒絕賠償。
　　(二)工人說被上訴人可以讓他們挖寬一點是不實在。
    (三)上訴人從施工到現在都沒有任何人來找過被上訴人，要被上訴人提供土地作為
      公共建設，施工當時被上訴人沒有在現場。
丙、本院依職權調閱臺灣南投地方法院檢察署八十七年度偵字第五六三四號、八十八
    年偵續字第三十二號瀆職一案全卷參辦。
    理    由
一、上訴人之法定代理人已於九十一年三月一日變更為謝朝輝，茲據其具狀聲明承受
    訴訟，核無不合，應予准許。
二、被上訴人起訴主張：上訴人南投縣名間鄉公所於八十七年六月間辦理該鄉八十七
    年度投三十五線道路改善工程，並未依法徵收私有土地及補償地上物之損失，復
    未經地主被上訴人之同意，而逕將工程發包，由營造商雷坤沛承攬施工，而將被
    上訴人所有坐落南投縣名間鄉○○○段第一八八之四地號土地上寬一公尺、長九
    十五公尺，面積九十五平方公尺，其上所種植之茶樹計三百棵（每距離一台尺種
    植一棵）挖除，使被上訴人受有損害。該茶樹之品種屬珍貴品種，已有十二年之
    樹齡，每棵價值一千元，被挖除三百棵計值三十萬元，爰依民法第一百八十四條
    第一項、第一百八十九條但書之規定，請求上訴人與營造商雷坤沛連帶賠償上開
    損害及其法定遲延利息。
三、上訴人則以：本件工程施作業經被上訴人口頭同意挖除其土地上之茶樹，上訴人
    對本件工程之定作指示無任何過失，本件上訴人發包私人營造商雷坤沛從事公共
    工程建設施作，雖屬一種私法上之承攬契約行為，而雷坤沛在履行該契約之行為
    中，倘有故意過失不法侵害被上訴人權益之情事者，該雷坤沛與被上訴人間雖可
    依民法侵權行為之規定論究其損害賠償責任，然就被上訴人與上訴人間之關係而
    言，該公共建設既歸上訴人所管領，自應屬公務員執行職務之公法關係，為國家
    賠償之問題，被上訴人本於侵權行為請求並非正當等語，資為抗辯。
四、按依原告之聲明及事實上之陳述，得主張數項法律關係，而其主張不明瞭或不完
    足者，審判長應曉諭其敘明或補充之，民事訴訟法第一百九十九條之一第一項定
    有明文。查被上訴人於原審起訴狀中訴之聲明係請求：「被告（即上訴人）名間
    鄉公所、雷坤沛連帶給付新台幣三十萬元．．。」，原審於八十九年三月七日審
    理時，審判長問：原告（即被上訴人）有請求國家賠償？原告（即被上訴人）答
    稱；沒有請求國家賠償（原審卷第廿四頁）；復原審於八十九年六月二十日審理
    時，原告（即被上訴人）稱：依據民法第一九六條及一八五條請求賠償，被告（
    即上訴人）訴代稱：本件應依據國家賠償法請求非民法，．．（原審卷第四十七
    頁）。準此，本件於原審行使闡明權後，被上訴人敘明係依民法侵權行為法律關
    係請求上訴人負損害賠償責任。合先敘明。
五、次按開道路乃國家應行完成之公共任務，故其行為係屬具有公法性質之給付行政
　　行為，亦即所謂單純統治之行政行為，而非行政私法之行為，雖未帶有命令或強
　　制之手段，亦應認係公權力之行使。如其不法侵害人民之權利者，國家並不負民
　　法上之侵權行為損害賠償責任，而僅生能否依國家賠償法請求賠償之問題。又公
　　務員於執行職務行使公權力時，因故意或過失不法侵害人民自由或權利者，除其
　　他法律有特別規定外，祇能依據國家賠償法之規定向國家請求賠償，要不能依民
　　法第一百八十四條侵權行為之規定向國家請求賠償。此有最高法院七十八年度台
　　再字第三十號、八十五年度台上字第一五五六號判決足資參照。本件上訴人南投
　　縣名間鄉公所係政府機關，其辦理八十七年度投三十五線道路改善工程，係屬具
　　有公法性質之給付行政行為，為公權力之行使，而系爭工程之營造商雷坤沛於施
　　作過程中縱有將被上訴人所有坐落南投縣名間鄉○○○段第一八八之四地號土地
　　寬一公尺、長九十五公尺，面積九十五平方公尺其上所種植之茶樹計三百棵挖除
　　，對被上訴人造成損害之事實，揆諸前開最高法院判決意旨，被上訴人祇能依據
　　國家賠償法之規定向上訴人請求賠償，被上訴人尚不得依民法侵權行為損害賠償
　　規定，請求上訴人賠償，是被上訴人基於民法第一百八十四條第一項、第一百八
　　十五條、第一百八十九條但書及第一百九十六條之規定，起訴請求被上訴人賠償
　　損害，即與法不合。
六、至於二造爭執之被上訴人事前曾否同意上訴人無償使用土地乙節，既因本件為應
　　依國家賠償法規定請求損害賠償之問題，而被上訴人依民法侵權行為法律關係為
　　請求，與法不合，應予駁回。則無論被上訴人同意上訴人使用土地與否，均於本
　　件判決結果不生影響，即無庸再予審究。
七、綜上所述，被上訴人依民法侵權行為損害賠償規定，請求上訴人應賠償上開損失
    ，為無理由，不應准許。其假執行之聲請亦失所附麗，應併予駁回。原審判命上
    訴人給付，並為假執行之宣告，自有未洽。上訴意旨指摘原判決不當，求予廢棄
    改判，為有理由。自應由本院予以廢棄改判，如主文第二項所示。
八、二造其餘攻擊防禦方法，經審酌後，核與判決結果不生影響，爰不一一贅述，併
    此敘明。
據上論結，本件上訴為有理由，依民事訴訟法第四百五十條、第七十八條，判決如主
文。
中　　　華　　　民　　　國　　九十一　　年　　　五　　　月　　二十八　　日
~B1民事第三庭審判長法　官　陳照德
~B2　　　　　　　　法　官　饒鴻鵬
~B3　　　　　　　  法  官　蔡王金全
右為正本係照原本作成。
不得上訴。
~B 　 　　　　　　書記官　阮正枝
中　　　華　　　民　　　國　　九十一　　年　　　五　　　月　　二十九　　日
                                                                        Ｂ
